臺灣高等法院少年法庭判決                      八十九年少連上訴字第一九三號
    上  訴  人  呂○○
    即  被  告
    選任辯護人  卓忠三
右上訴人因傷害案件，不服臺灣臺北地方法院八十九年度少連訴字第一三號，中華民
國八十九年十月四日第一審判決（起訴案號：臺灣臺北地方法院檢察署八十九年度偵
字第四七七九號），提起上訴，本院判決如左：
    主      文
原判決撤銷。
呂○○傷害兒童之身體，處有期徒刑壹年陸月；又從事業務之人，因業務上之過失傷
害人致重傷，處有期徒刑壹年。應執行有期徒刑貳年。
    事      實
一、呂○○原住臺北市○○街○巷○弄○號○樓，與張○○（民國八十七年○月○
    日出生）之父母張○○、蔡○○係鄰居關係，平日擔任褓母替人照料託管嬰兒，
    為以照料嬰幼兒為業務之人。八十八年四月二十一日十三時許，張○○及蔡○○
    因事外出，為避免當時年僅十一月齡之張OO（以下簡稱張童）於家中乏人照料
    ，遂將張童以半天（期間為當天十三時許起至當晚二十時許）新臺幣（下同）五
    百元代價，託付予呂○○，在其前揭住處照料。呂○○於擔任張○○褓母期間，
    原應注意悉心照料張童，竟因不詳緣故，於當日下午一時至六時許期間某時，基
    於普通傷害之意思，強力將張童臉部壓在手推車臥網上，使張童受有前額部、左
    眼下部、及左下額點狀出血格紋之傷害；又呂○○為從事褓母業務之人，具備專
    業基本知識，應注意嬰幼兒頭部極為脆弱，若用力搖晃嬰幼兒頭部，易造成嬰兒
    搖晃症候群之傷害，詎於同日晚間，張童於行進間跌倒，呂○○為安撫張童，而
    應注意安撫照料嬰幼兒之方式，且依當時客觀情形能注意復疏未注意，竟猛力劇
    烈搖晃張童，致張童受有硬腦膜下出血、蜘蛛膜下出血、視網膜出血及尿崩症之
    傷害，迨當晚二十時許，呂○○見張童傷勢嚴重，始以電話聯繫張○○夫妻，待
    蔡○○先行急忙趕至前址時，見張童臉部受有前揭明顯之點狀外傷，且已呈現四
    肢癱瘓、臉色泛白及呼吸微弱等症狀，經送往財團法人基督教長老會馬偕紀念醫
    院（以下簡稱馬偕醫院）急救，惟仍因傷重而造成張童重度腦性麻痺等重大不治
    之傷害。
二、案經被害人張○○法定代理人張○○、蔡○○訴由臺灣臺北地方法院檢察署檢察
    官偵查起訴。
    理      由
一、訊據被告呂○○固坦承曾以五百元之代價照料被害人張童等情，惟矢口否認有為
    右揭傷害犯行，辯稱：當天下午僅有其胞妹及二名受託照料之嬰兒在家，其胞妹
    因服藥均在房內休息，下午約三時三十分許，其與蔡○○通完電話，復餵食另一
    名五月大受託照顧之嬰兒後，即發現張童已自手推車內爬出，且臉部受有網狀瘀
    傷，當時張童並未哭泣，其亦不清楚傷勢從何而來；嗣於當晚七時許，餵食張童
    晚餐後，張童即扶著客廳矮茶几學步，因不慎往後仰倒，後腦撞擊大理石地板，
    張童遂哭泣不止，其隨即查看並按摩張童頭、頸部，經安撫後入睡，至八時許，
    因發現張童不對勁，即通知告訴人夫婦送醫，並無毆打或搖晃張童云云。惟查：
    (一)被害人張童經告訴人送馬偕醫院急救，除其左臉頰及前額有網狀瘀傷三處、右
      側顱外三×四公分血腫外，並有硬腦膜下出血、蜘蛛膜下出血、視網膜下出血
      及尿崩症等傷害，並因而造成張童重度腦性麻痺，現仍無法自己進食，更無法
      控制體內電解質，隨時有脫水等情，除據證人即被害人張童送診後負責診治之
      馬偕醫院小兒科主治醫師OO於偵查時具結證稱「依此兒童腦部所受之嚴重
    程度研判，恐無法恢復，屬於重度之腦性麻痺，日後之反應及行動均有嚴重之
      損害。」等語（他卷第三十二頁反面），經本院再就此向馬偕紀念醫院查詢結
      果，據該院復稱「其麻痺現象依目前及可預期的數年內沒有治癒之可能」，有
      該院九十年五月二十九日函在本院卷可憑，並有被害人張童之重大傷病免自行
      部分負擔證明卡、馬偕醫院診斷證明書、病歷紀錄資料及照片三十一張足資佐
      證。又經本院送請法務部法醫研究所就張童之傷勢為鑑定，其函覆：此幼兒為
      滿十一月，臉上有外傷，主要重大傷害在硬腦下腔及蜘蛛網膜下腔出血致有顱
      內出血之重大難治不治之傷害的中樞神經病變。再由張姓幼兒有視網膜出血等
      ，以上由一歲以下嬰兒之硬腦膜下腔出血、視網膜出血等症狀符合為搖晃嬰兒
      症候群之診斷要件，此有該所九十一年一月二日九Ｏ理字第Ｏ九一ＯＯＯＯＯ
      二ＯＯ號函在卷足稽，是張童除臉部受有點狀格紋式外傷，復有「嬰兒搖晃症
      候群」之診斷要件，即硬腦膜下腔出血、視網膜出血等症狀，並造成張童腦部
      重度麻痺之重大不治或難治之重傷害。
    (二)訊據被告辯稱張童臉部瘀傷可能係張童自手推車鑽出時所造成云云，然查：
      (1)關於發現張童臉部受傷之經過，據被告於警訊時供稱：發現張○○沒有在手
        推車上，並站在推車旁邊，才發現臉上瘀青（他卷第二十八頁），嗣於偵訊
        時改稱：接完電話發現他已站在門邊，臉上有傷（他卷第四十五頁至第四十
        六頁），於原審則稱「四點回來後發現張已不在推車上，已經站在推車旁邊
        ，臉上已經有網狀的傷勢。」（詳見原審卷第十四頁），本院調查時再改稱
        「下午期間我見張○○是坐在推車旁邊，推車並沒有倒‧‧‧」（本院卷第
        二十三頁），其就被告發現張童臉上瘀傷情節之描述，前後顯有出入，是否
        可採，非無疑義。而據證人OO於偵訊時證稱「（呂○○稱兒童自行自由
        滑步車跌落時造成，有無可能？）依臉部傷痕的外觀及分佈的位置，並不符
        合‧‧‧一般應發生在臉部突出處如顴骨、前額、鼻樑，而且是集中在一處
        為多，會引起擦傷及瘀青，‧‧臉部按摩一般不會造成傷勢，如果大力挖的
        話應造成指狀瘀痕。」等語（他卷第三十二頁正反面），在原審時亦證稱：
        依其專業知識排除臉部之網狀傷痕係自車內鑽出時接觸所造成之可能性等語
        （原審卷第四十四頁），顯見該點狀格紋式瘀傷應非由手推車鑽出時所造成
        ，況張童僅十一月齡，尚在學步，先前未曾自行爬下該手推車等情，亦為被
        告所是認（本院卷第一二七頁至第一二八頁），從而被告所為係因張童自行
        爬下手推車而造成臉部瘀傷之辯解，顯與事實不符，不足採信。
      (2)本院將有關張童受傷之病歷資料及照片送請法務部法醫研究所，就造成張童
        臉部點狀出血之原因為研判，該所函覆稱「１該張姓兒童之臉部點狀出血點
        ，可能臉部朝下睡覺，即趴睡，壓到手推車臥網所造成。眼、鼻部未造成出
        血點，或未受強壓引起出血之故。在補充資料及馬偕醫院病歷參考下，認該
        出血點或可能張童在臥睡下，將睡椅抬高，由高處下放壓到睡床中臥網所引
        起。２如孩童瞬間臉部朝下壓到手推車臥網時，恐不至造成『點狀─格紋式
        出血點』。認為瞬息壓到手推車，未有充分時間與壓力造成出血點。若推車
        有其他如遮陽布網及側面網布亦有可能造成，但接觸時間要固定達一段時間
        ，並視力動大小而更動。３該出血點如係由外人強行將孩童臉部壓於手推車
        臥網時，有可能造成出血點。」，有該所九十一年一月二日九Ｏ理字第Ｏ九
    一ＯＯＯＯＯ二ＯＯ號之函在本院卷內可參。然查，張童平日睡姿係仰睡或
        側睡，無趴睡之習慣等情，業據告訴人張○○於本院調查時陳述甚明，且被
        告亦自承張童當天係仰睡、稍微側睡於手推車上，且被告於張童入睡後即將
        手推車放平無該（本院卷第一二六頁至第一二八頁），上述法務部法醫研究
        所研判臉部出血點係因趴睡或在臥睡下，將睡椅抬高，由高處下放壓到睡床
        中臥網所造成，自無發生之可能。況據證人王OO於原審具結證稱「那天我
        傍晚六點多去‧‧‧被告抱張OO臉上有網狀的傷痕。兩頰都有網狀傷痕。
        」（原審卷第七十六頁至第七十七頁），顯見張童臉部之點狀瘀傷，於當日
        下午六時許之前即已存在，而該傷痕復延續至八時許送醫急診時仍然存在，
        則衡諸傷痕所持續之時間、受傷之部位、形狀，若係趴睡造成壓痕應不至有
        持續數小時依然紅腫之情形，故張童臉部點狀瘀傷顯非因趴睡所造成，從而
        張童臉部右揭傷害，顯係外力強行接觸並固定壓於手推車臥網所致。公訴人
        雖認被告係以不明之器具拍打張童頭臉部，始造成張童臉部點狀瘀傷云云，
        然此為被告所否認，而並無任何能造成網狀瘀傷或點狀傷勢之器具扣案可資
        佐證，另復查其他無證據顯示被告曾以不明器具拍打張童，公訴人此部份指
        訴，尚屬無據。
      (3)事發當天下午僅被告一人有機會與張童單獨相處，被告之妹並未傷害張童，
        業據被告於偵查中供承明確，核與證人即被告之子女黃OO、黃OO及黃O
        O於偵查中證述之情節相符（偵卷第十四頁反面至第十六頁），而張童於當
        天交付予被告呂○○照料前未有前開瘀傷，此為被告所是認，顯見張童臉部
        點狀瘀傷係當天交由被告照顧後始造成，當屬無疑。又本件檢察官將被告交
        由法務部調查局以控制問題法及混合問題法進行測謊鑑定，認被告呂○○稱
        張童不係遭拍打而受傷、其沒有用力搖晃張童、張童是自己摔倒才受傷等情
        ，經測試均呈情緒波動反應，應係說謊，此有該局（八九）陸(三)字第八九一
        三○五六○號鑑定通知書及（九Ｏ）陸(三)字第九○○一七六二一號函所檢附
        之測謊生理紀錄圖附卷可參，而測謊鑑定，係依一般人在說謊時，會產生遲
        疑、緊張、恐懼、不安等心理波動現象，乃以科學方法，由鑑定人利用測謊
        儀器，將受測者之上開情緒波動反應情形加以紀錄，用以分析判斷受測者之
        供述是否違反其內心之真意而屬虛偽不實。雖尚不得作為有罪判決之唯一證
        據，然該局鑑定人員具備專業之知識技能，所使用之測謊儀器及其測試之問
        題與方法具專業可靠性，且被告呂○○係經檢察官詢問其意願後自願前往該
        局受測（他卷第五十四頁反面），是該測謊結果自得供裁判之佐證，應屬無
        疑。
      綜右事證，依張童於右揭時地臉部受傷之成因、當時僅被告與張童相處暨參考
      對被告所實施測謊鑑定之結果，自足以證明張童臉部傷勢，係緣於被告故意行
      為所致。
    (三)訊據被告固辯稱被害人張童後腦之傷係扶著矮茶几學步不慎跌倒所致，伊並未
      搖幌張童云云，惟查：
      (1)據證人王OO於原審證稱：被告家矮茶几高度以法庭前欄杆做比擬，約係扣
        除欄杆木條以下之高度等語，而經原審當庭測量，證人王OO所指之茶几高
        度約六十六公分左右（原審卷第七十七頁至第七十八頁），又張童被害當時
        身高已逾七十八點八公分，此有張童所有之兒童健康手冊九個月至十個月健
        康篩檢表附卷可稽，是衡諸常情，以一般嬰幼兒學走路，因包裹尿布，故跌
        倒時必係屁股先行著地，未坐穩往後仰倒始會頭部撞地，不可能有速度快、
        力量大之撞擊情事發生，且張童身高已超過前揭茶几，若果係扶著前揭茶几
        學步，亦不致因攀扶標的過高而往後倒，則被告前揭辯稱，是否屬實，顯有
        可疑。而張童腦部受傷之原因，復據證人邱OO於偵查中具結證稱「可能係
        因腦部劇烈搖晃或外力撞擊所致。‧‧‧（是否可能是因而同學步向後跌倒
        腦部撞擊地面所造成？）不排除可能性，但是機率並不高，依其嚴重性，單
        純跌倒的可能性不高，況且診斷證明書上的四項病情，可能是有晃動的情況
        。」（他卷第第三十一頁至第三十二頁），另於原審調查時亦證稱「（用力
        搖是何意？）從眼底出血及腦部大面積缺氧所造成，所施之力量不小。以一
        個十一個月大的孩子會造成如此大的傷害，應是速度非常快，力量很大才會
        導致。‧‧‧我們判斷被害人應非單純撞傷造成，應該是由用力搖晃所致。
        傷勢並非單純撞擊外物所致，尚有搖晃之因素才會導致如此嚴重的後果。」
        等語（原審卷第四十三頁反面至第四十四頁），再參以卷附法務部法醫研究
        所九十一年一月二日九Ｏ理字第Ｏ九一ＯＯＯＯＯ二ＯＯ號之函覆稱認張童
        有嬰兒搖晃症候群之診斷要件等情，顯見張童係遭人以劇烈、快速度之猛力
        搖晃，始致受有前開重傷害。況依右揭測謊鑑定結果，亦顯示被告所稱其沒
        有用力搖晃張童、張童是自己摔倒才受傷等情，呈現情緒波動反應，經該局
        專業分析研判為說謊。是被告辯稱係因跌倒撞擊後腦所致云云，核與事實即
        屬不符。被害人張童腦部所受傷害，查係被告用力搖晃所致，而被告復自承
        張童於學走路時曾跌倒，其旋即將之抱起安撫，是則腦部受傷，顯係其於安
        撫過程造成，又張童腦部因傷重而造成重度腦性麻痺，所受傷害依現況或可
        預見之將來並無治癒之可能，有馬偕紀念醫院函在本院卷內可稽，核已達重
        大不治重傷害之程度至明。
      (2)據證人蔡OO於本院調查時證稱：八十三年底至八十八年將小孩託由被告照
        料，被告對小孩很好；證人OO亦證稱：自八十六年五月至八十八年五月
        將小孩託由被告照顧等語；證人劉韋蘭則證稱：自八十八年十月開始請被告
        照料其二個小孩等語（本院卷第四十七頁至第四十八頁），復參以證人王秋
        梨於原審證稱自八十七年十二月起有將小孩托由被告照料（原審卷第七十六
        頁），足認被告長年以替人照料託管小孩為工作，復受告訴人之託而照顧張
        童，自係從事褓母業務之人，蓋無疑義。
      (3)被告呂○○既受告訴人之託，照顧被害人張○○，且被告已育有三名子女，
        復從事托嬰照顧之工作，依其從事業務所應具備之智識，客觀上自應知頭部
        係人體極脆弱且重要之部位，嬰幼兒如遭受劇烈、快速度之猛力搖晃，頭部
        將因震盪而導致顱內及眼球出血，進而造成永久性腦傷及智力衰退之虞，本
        件雖無任何積極證據足以證明被告主觀上有意使張童受重傷害，而故意以劇
        烈快速搖晃之方法對張童為之，然其於照顧張童之際，復能注意而疏未注意
        ，致造成張童受有視網膜出血等重度腦性麻痺等重大不治重傷害，且該重傷
        害結果與被告疏於照顧之過失間存有相當因果關係，被告自應就該部分過失
        致重傷結果負責。
      綜右事證，被告呂○○應注意且能注意於照顧張童時，避免劇烈且快速搖晃張
      童，卻疏未注意，致使張童受有前開所述之重大不治之重傷害，被告辯稱張童
      受有重傷害與其無關云云，顯係卸責圖免之詞，尚不足採。
    (四)證人蔡OO、劉OO及黃OO雖均證稱伊等孩子交被告照顧期間未有虐待之情
      事等語，核僅能證明被告係以褓母為業，殊未能以此證明被告無故意傷害張童
      及因過失致張童受有重傷害之行為；又被告雖聲請傳訊證人李雅妍、謝明碩、
      鄭玉、游惠如、謝甄容、游碧香、陸若男、龍國雄等人，以證明被告無毆打小
      孩之習慣一情，然本件事證已臻明確，且被告聲請傳喚證人欲證明事項與本案
      無關，自無傳訊必要，爰不予傳喚，附此敘明。
二、按刑法上所稱之業務，係指以反覆為同種類之行為為目的之社會活動，經查，被
    告自八十三年底起即以照顧受託之幼兒為工作，非偶一為之，自屬從事媬姆業務
    之人，應課與較高之注意義務，至其雖係臨時受託照顧張童，然仍收取代價，無
    礙於業務之認定。是核被告呂○○蓄意傷害張童致臉部受傷部分，係犯刑法第二
    百七十七條第一項傷害人之身體罪，另其於受託照顧張童期間，因過失致張童頭
    部受劇烈猛力之搖晃而受有重度腦性麻痺之重大不治傷害，則係犯同法第二百八
    十四條第二項後段之業務過失使人受重傷罪。公訴人認被告係犯刑法第二百七十
    八條第一項重傷罪，然查被害人張童雖有重度腦性麻痺等重大不治或難治之重傷
    害，惟尚無任何積極證據足以認定被告自始即係基於重傷害之犯意為之，公訴人
    起訴法條尚有未洽，惟起訴基本社會事實同一，爰依法變更起訴法條。又查被害
    人張童係八十七年五月十五日出生，有其年籍資料在卷可稽，被害人當時顯未滿
    十二歲，則被告所犯故意傷害罪部分係對未滿十二歲之兒童實施犯罪，復應依兒
    童福利法第四十三條第一項前段之規定，加重其刑。而被告所犯上開二罪間，犯
    意個別，罪名互異，應予分論並罰之。
三、原審法院經審理結果認被告犯罪事證明確，予以論罪科刑，固非全屬無見。惟查
    ：(一)被害人張童臉部點狀瘀傷，固係被告故意傷害所造成，然遍查卷內尚無何直
    接或間接證據證明被告曾以不明器具拍打張童頭臉部，原審竟認張童臉部點狀瘀
    傷係因此造成，顯有認定事實未依證據之違誤。(二)又張童雖係因遭猛力、劇烈搖
    晃導致硬腦膜下出血等嬰兒搖晃症候群，因之受有重度腦性麻痺之不治之重傷害
    ，然尚無證據足資證明被告有基於重傷害之故意，刻意搖晃張童至重傷害，縱被
    告以褓母為業，原應具備專業知識且能避免搖晃嬰幼兒頭部，卻疏未注意導致此
    結果，亦僅應認被告涉犯有業務過失傷害致重傷罪，原審竟認被告係基於不明原
    因，故意虐打並猛烈搖晃張童，致使被害人張童因傷重無法完全治癒，而論以刑
    法第二百七十八條重傷罪，尚有未洽。(三)被告呂○○所犯故意傷害罪部分係對未
    滿十二歲之兒童為之，自應依兒童福利法第四十三條第一項前段規定加重其刑，
    且該加重條件應於主文加以顯示，故主文應諭知「兒童」二字（最高法院九十一
    年度台上字第四十一號及八十八年度五二九一號判決可資參照），原審雖於結論
    欄引用兒童福利法第四十三條第一項，然卻未於主文同時諭知傷害兒童之意旨，
    自有未洽。被告否認犯罪而提起上訴，固無理由，惟原判決既有上開可議，自應
    由本院將原審判決撤銷並予以改判。爰審酌被告以褓母為業卻對年僅十一月齡之
    張童傷害，因其過失行為致使被害人張童須忍受諸多病痛之折磨、其過失程度、
    被告迄今尚未與告訴人達成民事和解，賠償告訴人之損失，被告犯罪後態度等一
    切情狀，分別量處如主文第二項所示之刑，並定其應執行刑。
據上論斷，應依刑事訴訟法第三百六十九條第一項前段、第三百六十四條、第二百九
十九條第一項前段、第三百條，兒童福利法第四十三條第一項前段，刑法第二百七十
七條第一項、第二百八十四條第二項後段、第五十一條第五款，罰金罰鍰標準條例第
一條前段判決如主文。
本案經檢察官呂光華到庭執行職務。
中    華    民    國      九十一      年      三      月     十九     日
                            臺灣高等法院少年法庭
                                審判長法  官  許  國  宏
                                      法  官  洪  光  燦
                                      法  官  林  勤  純
右正本證明與原本無異。
檢察官如不服本判決或被告如不服關於傷害兒童部分之判決應於收受送達後十日內向
本院提出上訴書狀，未具理由時應於提起上訴後十日內向本院補具上訴理由書狀（均
應按他造人數提出繕本）；被告就業務過失傷害部分不得上訴。
                                      書記官  葉  瑩  庭
中    華    民    國      九十一      年      三      月    二十一    日

附錄本件論罪科刑法條：
刑法第二百七十七條
傷害人之身體或健康者，處三年以下有期徒刑、拘役或一千元以下罰金。
犯前項之罪因而致人於死者，處無期徒刑或七年以上有期徒刑；致重傷者，處三年以
上十年以下有期徒刑。
刑法第二百八十四條
因過失傷害人者，處六月以下有期徒刑、拘役或五百元以下罰金，致重傷者，處一年
以下有期徒刑、拘役或五百元以下罰金。
從事業務之人，因業務上之過失傷害人者，處一年以下有期徒刑、拘役或一千元以下
罰金，致重傷者，處三年以下有期徒刑、拘役或二千元以下罰金。